【裁判字號】    92,簡,43
【裁判日期】    920915
【裁判案由】    綜合所得稅
【裁判全文】
臺北高等行政法院判決                              九十二年度簡字第四十三號
  原      告  甲○○
  被      告  財政部臺北市國稅局
  代  表  人  張盛和（局長）
右當事人間因綜合所得稅事件，原告不服財政部中華民國九十一年十一月十五日台財
訴字第○九一○○五八七一一號訴願決定，提起行政訴訟，本院判決如左：
    主  文
原告之訴駁回。
訴訟費用由原告負擔。
    事  實
一、事實概要：原告民國八十九年度綜合所得稅結算申報，列報扶養其父李鏡江及母
    羅碧峰二人之免稅額計新台幣（下同）二二二、○○○元，經被告以其父母李鏡
    江、羅碧峰二人已自行申報八十九年度綜合所得稅結算申報，否准認列，核定其
    綜合所得總額為一、六五五、二二二元，綜合所得淨額為九四六、二二二元，補
    徵稅額三一、七九一元。原告就被告否准列報扶養其父母之免稅額部分不服，申
    請復查未獲變更，提起訴願亦遭決定駁回，遂提起行政訴訟。
二、兩造聲明：
  (一)原告聲明：訴願決定及原處分均撤銷。
  (二)被告聲明：駁回原告之訴。
三、兩造之陳述：
  (一)原告主張之理由：
    1.按「人民有依法律納稅之義務。」為中華民國憲法第十九條所明定。又「凡有
      中華民國來源所得之個人，應就其中華民國來源之所得，依本法規定，課徵綜
      合所得稅。」所得稅法第二條亦有明文。故不論原告及其尊親屬同居與否，於
      有所得之年度內選擇自行申報繳納，於法應無不合。
    2.次按「行政行為應受法律及一般法律原則之拘束。」「行政行為，應以誠實信
      用之方法為之，並應保護人民正當合理之信賴。」分別為行政程序法第四條及
      第八條所規定。原告已依被告之文宣資料申報綜合所得稅，被告否准認列原告
      扶養尊親屬之免稅額，即否定其先前之文宣資料，推翻人民正當合理之信賴。
      又所得稅法關於個人免稅額及受扶養親屬免稅額係不同意義之項目及額度，不
      能相提並論，被告所為處分顯有違誤。
  (二)被告主張之理由：
    1.本件原告辦理八十九年度綜合所得稅結算申報，列報扶養其父李鏡江及母羅碧
      峰等二人之免稅額。被告以原告未將其父母之所得合併報繳，且系爭受扶養人
      已自行向財政部臺灣省北區國稅局三重稽徵所申報該年度之綜合所得稅，並經
      核定在案，否准原告列報該二人之免稅額，另加計原告漏報之營利所得一二、
      八九○元及其配偶劉季平之利息所得三○四、一六○元，併計原告當年度綜合
      所得課稅。
    2.原告訴稱法無明文規定已自行申報者不得受扶養，且其父母自行辦理結算申報
      ，係履行納稅之義務，而未將渠等所得合併報繳係避免雙重課稅，且將渠等列
      為受扶養親屬係盡民法規定直系親屬間之扶養義務云云。按所得稅法雖未明文
      強制規定年滿六十歲以上之尊親屬應自行申報抑或受扶養，而由其自行判斷依
      所得之多寡、累進稅率之高低，適法的選擇稅負最輕之申報方式。惟倘選擇列
      為受扶養親屬，其所得則「強制」規定應由納稅義務人合併報繳，所得稅法第
      十五條第一項定有明文。系爭受扶養親屬李鏡江及羅碧峰於本（八十九）年度
      有所得（皆為利息所得）六一三、六五四元，已扣繳稅款二八、五五九元，選
      擇自行結算申報，扣除免稅額二二二、○○○元、一般扣除額六七、○○○元
      及儲蓄投資特別扣除額二七○、○○○元，綜合所得淨額為五四、六五四元，
      應納稅額三、二七九元，減除已扣繳稅額二八、五五九元，尚可退稅二五、二
      八○元，本件原告則須補稅三一、七九一元；系爭受扶養親屬倘非自行申報而
      列為原告之扶養親屬，其所得六一三、六五四元之所得應由原告合併報繳，原
      告之應補稅額則為五九、○三七元，顯較上開分別申報方式不利。原告之主張
      ，係欲享受系爭受扶養人各減除二次免稅額之雙重優惠而達減輕稅負之目的，
      顯違反公平原則及所得稅法第十五條第一項之強制規定。又其未將系爭受扶養
      人列報為扶養親屬享受免稅額之優惠，與是否盡民法所規定之法定扶養義務，
      並無直接必要之因果關係，不能等同視之，從而被告否准原告認列系爭受扶養
      人之免稅額，依法洵無不合。
    理  由
一、按「個人之綜合所得總額，以其全年左列各類所得合併計算之：．．．第四類：
    利息所得：凡公債、公司債、金融債券、各種短期票券、存款及其他貸出款利息
    之所得：．．．」「納稅義務人之配偶及合於第十七條規定得申報減除扶養親屬
    免稅額之受扶養親屬，有前條各類所得者，應由納稅義務人合併報繳。」「按前
    三條規定計得之個人綜合所得總額，減除左列免稅額及扣除額後之餘額，為個人
    之綜合所得淨額：一、免稅額：納稅義務人按規定減除本人、配偶及合於左列規
    定扶養親屬之免稅額。．．．（一）納稅義務人及其配偶之直系尊親屬，年滿六
    十，或無謀生能力，受納稅義務人扶養者。其年滿七十歲受納稅義務人扶養者，
    免稅額增加百分之五十。」為行為時所得稅法第十四條第一項第四類第十五條第
    一項、第十七條第一項第一款第一目所明定。
二、原告八十九年度綜合所得稅結算申報，列報扶養其父母李鏡江、羅碧峰二人之免
    稅額二二二、０００元，惟未將其父母之所得合併報繳，且其父母李鏡江及羅碧
    峰當年度有利息所得計六一三、六五四元，已扣繳稅款二八、五五九元，選擇自
    行結算申報，已向財政部臺灣省北區國稅局三重稽徵所申報該年度之綜合所得稅
    ，扣除免稅額二二二、０００元，一般扣除額六七、０００元及儲蓄投資特別扣
    除額二七０、０００元，綜合所得淨額為五四、六五四元，應納稅額三、二七九
    元，減除已扣繳稅額二八、五五九元，尚可退稅二五、二八０元，業經核定在案
    之事實，有原告之綜合所得稅結算申報書、李鏡江與羅碧峰八十九年度各類所得
    資料清單及其所得申報核定資料等件影本在原處分卷可稽，且為原告所不爭執，
    堪認為真實。是被告否准原告列報其父母之免稅額，訴願決定予以維持，並無不
    合。
三、原告雖主張其父母於有所得年度得選擇自行申報繳納，其係依所得申報說明資料
    誠實申報綜合所得稅，被告不應否准認列其扶養尊親屬之免稅額云云。惟按所得
    稅法雖未強制規定年滿六十歲以上之尊親屬應自行申報所得或受扶養合併報繳，
    而得自行依所得之多寡、累進稅率之高低，適法選擇稅負最輕之申報方式。然若
    選擇列為受扶養親屬，其所得即強制規定應由納稅義務人合併報繳，所得稅法第
    十五條第一項訂有明文。原告之父母李鏡江、羅碧峰既選擇自行結算申報，且已
    申報該年度之綜合所得稅，扣除免稅額二二二、０００元及有關扣除額等，原告
    亦未合併報繳其父母之所得，自不應列報扶養其父母之免稅額。況原告所提綜合
    所得稅結算申報書說明亦明載個人之全年綜合所得總額係包含本人、配偶及扶養
    親屬取得各類所得之合計，原告並未按申報書說明資料辦理，被告依法處分，要
    無違反行政程序法第四條、第八條規定可言，而未將受扶養人列報為扶養親屬享
    受免稅額之優惠，與是否盡法定扶養義務係屬二事，原告主張均無可採。從而原
    處分及訴願決定均無違誤，原告仍執前詞聲請撤銷，為無理由，爰不經言詞辯論
    予以駁回（本件適用簡易訴訟程序）。
四、據上論結，本件原告之訴為無理由，依行政訴訟法第二百三十三條第一項、第九
    十八條第三項前段，判決如主文。
中    華    民    國    九十二      年      九      月       十五       日
                 臺 北 高 等 行 政 法 院   第 四 庭
                                   法  官  楊莉莉
右為正本係照原本作成。
本件以訴訟事件所涉及之法律見解具有原則性者為限，始得於本判決送達後二十日
內向本院提出上訴狀並表明上訴理由，如已於本判決宣示後送達前提起上訴者，應
於判決送達後二十日內補具上訴理由（均按他造人數附繕本），且經最高行政法院
許可後方得上訴。
中    華    民    國    九十二      年      九      月       十五       日
                                   書記官  王俊權


司法院資訊處製作；財團法人民間司法改革基金會備份。
